【裁判字號】    98,上訴,4424
【裁判日期】    981229
【裁判案由】    強盜
【裁判全文】
臺灣高等法院刑事判決                98年度上訴字第4424號
上  訴  人
即  被  告  乙○○
指定辯護人  本院公設辯護人周君穎
上列上訴人因強盜案件，不服臺灣板橋地方法院98年度訴字第25
21號，中華民國98年9月30日第一審判決（起訴案號：臺灣板橋
地方法院檢察署98年度偵字第17150號），提起上訴，本院判決
如下：
    主  文
上訴駁回。
    事  實
一、乙○○因需款支用，竟基於意圖為自己不法所有之強盜犯意
    ，於民國98年6 月23日21時許，以臉戴口罩為掩飾之裝扮，
    右手（原審判決誤載為左手，應予更正）持其所有之水果刀
    1把置於身側腰間，進入位於臺北縣永和市○○路461號「三
    角湧彩券行」，隨即繞入櫃臺之內，逕向已無退路之女性店
    員甲○○喝令交出店款，以此脅迫舉動致甲○○認若不從，
    生命、身體將受到侵害，因而心生畏懼達不能抗拒之程度，
    只得順應其意，指明店內現金擺放位置，乙○○乃依甲○○
    所指自行將櫃臺抽屜拉開，並取走現金新臺幣（下同）10,3
    00元後離去。嗣經甲○○報案處理，由員警調閱店內及附近
    道路監視器攝得畫面，發覺乙○○涉有重嫌，於翌日（24日
    ）凌晨零時許在其臺北縣永和市○○路368號8樓之3住處內
    當場查獲，並扣得其所有之水果刀1把、口罩1個，現金5400
    元（已發還甲○○具領）。
二、案經臺北縣政府警察局永和分局報告臺灣板橋地方法院檢察
    署檢察官偵查起訴。
    理  由
壹、證據能力說明：
一、查被告乙○○所為不利於己之陳述，並無出於強暴、脅迫、
    利誘、詐欺、疲勞訊問、違法羈押或其他不正之方法，亦非
    違反法定障礙事由經過期間不得訊問或告知義務之規定而為
    ，依刑事訴訟法第156條第1項、第158條之2規定，應認其有
    證據能力。
二、按被告以外之人於審判外之言詞或書面陳述，除法律有規定
    者外，不得作為證據；又被告以外之人於審判外之陳述，雖
    不符刑事訴訟法第159 條之1 至第159 條之4 之規定，而經
    當事人於審判程序同意作為證據，法院審酌該言詞陳述或書
    面陳述作成時之情況，認為適當者，亦得為證據；另當事人
    、代理人或辯護人於法院調查證據時，知有第159 條第1 項
    不得為證據之情形，而未於言詞辯論終結前聲明異議者，視
    為有前項之同意，刑事訴訟法第159 條第1 項、第159 條之
    5分別定有明文。查本案下列所引用之供述及非供述證據，
    經本院依法踐行調查證據程式，檢察官、被告及辯護人均不
    爭執各該證據之證據能力（見本院卷第26至27頁、第37頁反
    面至第38頁），且亦查無依法應排除其證據能力之情形，依
    刑事訴訟法第159條之4、第159條之5規定意旨，後述所引用
    證據之證據能力均無疑義，先予敘明。
貳、實體方面：
一、被告乙○○經合法傳喚，於本院審理期日無正當理由未到庭
    ，惟其於本院準備程序時坦承於前揭時、地持水果刀進入「
    三角湧彩券行」，向店員甲○○索取財物，並自櫃臺抽屜內
    取走新台幣10,300元後逃逸之事實不諱，惟矢口否認有何強
    盜犯行，辯稱：雖手持水果刀，但是將刀放置於腰間，並無
    持刀抵住被害人，使被害人無法抗拒，伊所為至多僅該當恐
    嚇取財犯行云云。
二、本院查：
  (一)前揭事實欄所載被告乙○○戴口罩、手持刀進入「三角湧彩
    券行」店內犯案過程，業據被告於警詢、偵查、原審及本院
    準備程序時供承不諱（見偵查卷第6至9頁、第41至42頁、原
    審卷第18頁反面、第49頁反面、本院卷第25頁反面），復據
    證人即被害人甲○○於警詢、偵查及原審審理時結證屬實（
    見偵查卷第10至15頁、第48至49頁、原審卷第50至52頁），
    並經原審勘驗攝得前開犯案經過之店內監視錄影畫面互核大
    致相符，有該等錄影光碟1片及原審勘驗筆錄（見原審卷第
    25至28頁）在卷可稽，復有臺北市政府警察局搜索扣押筆錄
    （見偵查卷第17至20頁）、贓物認領保管單（見偵查卷第24
    頁）、監視器錄影翻拍照片10張（見偵查卷第27至31頁）、
    贓證物照片8張（見偵查卷第32至35頁）、輕型機車車籍資
    料1份（見偵查卷第26頁）、現場監視錄影光碟1片在卷可稽
    ，此外，並有被告犯案時所使用之水果刀1把、口罩1個等物
    扣案可資佐證。是以，被告於上開時間在「三角湧彩券行」
    店內犯案過程之客觀事實，應甚明確，堪予認定。
  (二)至被告所為該等客觀事實，究應論以強盜罪，亦或恐嚇取財
    罪，則尚應就具體事實之經過，審視被告所為之脅迫行為在
    客觀上是否已達被害人不能抗拒之程度為斷，茲再細究如下
    ：
  1.按強盜罪之成立，所謂至使不能抗拒，係指行為人所施用之
    強暴、脅迫等非法方法，在「客觀上」足使被害人喪失意思
    自由，並達於不能抗拒之程度者而言；而強盜罪與恐嚇取財
    罪之區別，係以對於被害人施用強暴、脅迫等非法方法，所
    加之威嚇程度為標準，倘其程度足以抑壓被害人之意思自由
    ，達於不能抗拒之程度，而取他人之物或使其交付者，即屬
    強盜罪；否則，被害人交付財物與否，尚有相當之意思自由
    ，在社會一般通念上，猶未達不能抗拒之程度，不過因此懷
    有恐懼之心，則僅成立恐嚇取財罪（最高法院80年度第4 次
    刑事庭會議決議、94年台上字第1782號判決意旨參照）。又
    強盜罪成立要件之所謂「不能抗拒」，係指行為人所為之強
    暴、脅迫等不法行為，就當時具體事實，予以客觀之判斷，
    足以使被害人身體上或精神上達於不能或顯難抗拒之程度，
    使其喪失意思自由為已足，縱被害人未經抗拒或抗拒失敗均
    屬之（最高法院91年度台上字第7381號、93年台上字第4404
    號判決要旨參照）。
  2.證人即被害人甲○○先於警詢時指稱：被告突然拿出一支刀
    子指向我等語（見偵查卷第11頁），後於偵查中證稱：剛開
    始時，被告有拿刀抵住伊等語（見偵查卷第48頁），嗣於原
    審審理時又證稱：剛開始時，刀尖有碰到伊肚子等語（見原
    審卷第51頁），前後證述並不一致。惟按告訴人之告訴，係
    以使被告受刑事訴追為目的，關於被告行為動機、手段及結
    果等之細節方面，告訴人之指陳，難免故予誇大，是其陳述
    是否與事實相符，仍應調查其他證據以資審認。經原審勘驗
    三角湧彩券行之監視錄影帶內容顯示，被告進入彩券行走至
    被害人所在之櫃臺內時，右手持水果刀1把，放置於身側腰
    間處，被告與被害人交談時，並無持刀抵住被害人或以刀尖
    碰觸被害人身體等情，有前開勘驗筆錄、翻拍照片在卷可稽
    。足見證人甲○○於偵查、原審審理時所為前開部分證言，
    顯與事實不符，其可信度及證明力明顯過低，尚難憑採，自
    應以勘驗筆錄、翻拍照片所顯現之事實為證，先予敘明。
  3.被告所為前開犯行，係趁店內僅被害人甲○○1人看店之夜
    間時分，右手持32公分左右之尖型細長水果刀1把，直接走
    向櫃臺內之甲○○身旁，阻擋其出路後，厲色喝令甲○○交
    出財物，被害人指向櫃檯抽屜，並告知放在第二層抽屜內，
    被告自行開啟抽屜取出金錢等情，業據認定如前，證人甲○
    ○於偵查中證稱：當時我不敢反抗，因為他好像有喝酒且有
    帶刀等語（見偵查卷第48頁）；復於原審審理中證稱：他手
    上拿刀，我一直往後退，他把椅子推開往前，我就往後退，
    櫃檯內只有一個出入口，我當時害怕，不敢跟他反抗，他手
    上有刀子，我什麼都沒有，打不過他等語（見原審卷第50頁
    反面至51頁）。綜合前開各情，被告犯案當時為夜間時分，
    只有被害人甲○○1人看店，櫃檯內僅有單一出入口，當時
    被害人甲○○是遭被告阻擋出路而受困在櫃檯後方之狹小空
    間，移動身體閃躲攻擊之能力已經受限，參以被告為身強體
    健之成年男子，其攻擊力量明顯優於女性之被害人，加上被
    告當時手持尖銳之水果刀接近被害人甲○○，喝令被害人交
    出財物，衡諸一般常情，甲○○一旦反抗，被告即能在瞬間
    將所持尖銳水果刀刺向甲○○之身體要害部位行兇，且被告
    於行搶過程中右手始終持水果刀，靠近甲○○身旁站立，甲
    ○○則在旁順應被告所問，指明店款擺放位置，顯見甲○○
    之行為舉止已完全遭被告監控，其客觀上已達至使甲○○不
    能抗拒之程度，實甚灼然。至證人甲○○於原審另證稱：伊
    剛至店內工作時，老闆有說，如果有這種狀況，錢給他沒有
    關係，不要反抗報警等語，僅係表達店內之相關規定及個人
    主觀意見，尚不影響被告所為，客觀上足以壓抑被害人意思
    自由，而達至使被害人不能抗拒程度之認定。是被告辯稱上
    開所為，未達使被害人不能抗拒程度云云，尚非可採。
  4.又查，案發時店內除被害人外尚有一名老闆的朋友在場，固
    據證人甲○○證述在卷，惟其同時證稱：該名老闆友人自始
    自終均坐在原處不敢動，伊曾請求協助報警，但該人僅拿著
    手機發呆等語（見原審卷第50頁反面）。益見案發當時雖有
    他人在場，然亦因心生畏懼而不敢抵抗，遂未對被告前揭犯
    行有何反抗或求救行為。是即便案發現場確有其他人在場，
    對被害人而言，仍屬求救無門而難以抗拒無疑。
三、綜上各情所述，足認被告上揭辯解，諉難遽採。是本案事證
    明確，應依法論科。
參、論罪科刑：
一、按刑法第321條第1項第3款之攜帶兇器竊盜罪，係以行為人
    攜帶兇器竊盜為其加重條件，此所謂兇器，其種類並無限制
    ，凡客觀上足對人之生命、身體、安全構成威脅，具有危險
    性之兇器均屬之。又刑事法加重要件中所稱之兇器，乃泛指
    得供為殺、傷人之生命、身體之一切器物而言。經查扣案之
    水果刀1把，全長32.2公分，刀柄長12公分、刀刃長20.2公
    分，刀刃寬1.5公分乙節，業經本院當庭勘驗屬實（見本院
    卷第25至26頁），且被告持以犯案，意在迫使被害人交付財
    物，依照一般社會通念，如持以行兇，自足以對人之生命、
    身體產生危害，堪認係兇器無訛。
二、被告乙○○攜帶客觀上可供兇器使用之水果刀而實施強盜，
    核其所為，係犯刑法第330條第1項之攜帶兇器強盜罪（即具
    有同法第321條第1項第3款所定之事由）。原審以被告前揭
    之犯行明確，適用刑法第330條第1項、第38條第1項第2款之
    規定，並審酌被告僅因求款花用，未思依循正途賺取所需，
    全不顧及法律禁令為本案犯行，動機殊無可取，無端造成被
    害人心理上之恐懼，同時使社會之治安產生紛擾，然其犯罪
    所得尚非甚鉅，且未實際對被害人生命、身體施以實質侵害
    ，及其犯罪後尚能於偵查之初坦承事實，犯罪後態度尚佳等
    一切情狀，認被告犯攜帶兇器強盜罪，處有期徒刑7年2月，
    又扣案之水果刀1把、口罩1個，係被告所有供本件犯罪所用
    之物，業經其供承在卷，爰依法宣告沒收。至扣案之上衣1
    件，為生活上之尋常衣物，無證據顯示係供被告犯罪所用之
    物，爰不併予宣告沒收。經核於法並無違誤，量刑亦屬妥適
    ，被告上訴否認強盜犯行，指摘原判決不當為無理由，應予
    以駁回。
肆、被告乙○○經合法傳喚，無正當理由不到庭，爰不待其陳述
    逕行判決。
據上論斷，應依刑事訴訟法第368條、第371條，判決如主文。
本案經檢察官吳春麗到庭執行職務。
中    華    民    國    98    年    12    月    29    日
                  刑事第十八庭審判長法  官  周政達
                                    法  官  曾淑華
                                    法  官  汪梅芬
以上正本證明與原本無異。
如不服本判決，應於收受送達後10日內向本院提出上訴書狀，其
未敘述上訴之理由者並得於提起上訴後10日內向本院補提理由書
（均須按他造當事人之人數附繕本）「切勿逕送上級法院」。
                                    書記官  劉寶鈴
中    華    民    國    98    年    12    月    29    日
附錄本件論罪科刑法條全文：
中華民國刑法第330條
犯強盜罪而有第321 條第1 項各款情形之一者，處7 年以上有期
徒刑。
前項之未遂犯罰之。


司法院資訊處製作；財團法人民間司法改革基金會備份。
